【裁判字號】    95,台上,965
【裁判日期】    950224
【裁判案由】    妨害兵役
【裁判全文】
最高法院刑事判決              九十五年度台上字第九六五號
    上  訴  人  台灣高等法院檢察署檢察官
    被      告  甲○○
                        88巷.
上列上訴人因被告妨害兵役案件，不服台灣高等法院中華民國九
十二年三月三十一日第二審更審判決（九十二年度上更(一)字第一
二四號；起訴案號：台灣板橋地方法院檢察署八十九年度偵字第
六０五八號），提起上訴，本院判決如下：
    主    文
原判決撤銷，發回台灣高等法院。
    理    由
本件原判決以公訴意旨略稱：被告甲○○係役齡男子，意圖避免
常備兵現役之徵集，於收受台北縣政府所發，指定應於民國八十
八年一月四日上午七時五十分許，前往嘉義中坑二五七師第七七
一旅報到之Ａ一八一七號陸軍常備兵徵集令後，以腹痛、骨炎、
肝功能異常等理由，申請延期，經台北縣政府於八十八年一月四
日以八八北永兵字第二三０號函駁回，復於八十八年一月七日以
八八北縣永兵字第五五三號函通知被告，指定應於八十八年一月
九日中午十二時前持第一八一七梯次之徵集令自動至嘉義中坑營
區報到入營，詎被告仍拒不報到，無故逾入營期限五日。因認被
告涉犯妨害兵役治罪條例第四條第五款之罪嫌云云。經審理結果
，認被告犯罪不能證明，因而撤銷第一審之科刑判決，改判諭知
被告無罪，固非無見。
惟查：(一)審理事實之法院，對於案內一切證據，除認為不必要者
外，均應詳為調查，然後基於調查所得之心證，以為判斷事實之
基礎。如有應行調查之證據未經依法調查，或證據雖已調查而其
內容尚未明瞭，遽行判決，均屬應於審判期日調查之證據而未予
調查之違法。原判決認被告犯罪不能證明，固於理由內依憑證人
張國霖在原審所為「我僅是告訴被告將市公所公函退回一事，市
公所公函內容我並不知道，該公函掛號、密封的，我怎可以打開
，所以根本無從知悉公函內容，當不可能告訴被告有關公函之內
容」之證詞，說明被告未具妨害兵役之意圖云云。惟被告未依台
北縣八十八年Ａ一八一七梯次陸軍常備兵徵集令指定日期即八十
八一月四日入營，同日向台北縣永和市公所、台北縣政府申請暫
緩徵集，經台北縣永和市公所以八十八年一月四日八八北縣永兵
字第００二三０號函，通知受文者即被告依規定準時入營，否則
依妨害兵役移送法辦。嗣由張國霖於八十八年一月五日書具「台
端於八十八年一月四日以限時掛號通知本人轉知甲○○兵役一事
函已收訖，惟時間匆促，一時無法聯絡到彭君，茲將原件奉還為
禱」字條，將上揭文件寄還台北縣永和市公所兵役課，有陸軍常
備兵徵集令、申請書、台北縣永和市公所八十八年一月四日八八
北縣永兵字第００二三０號函、掛號郵件收件回執及張國霖書具
之字條在卷可稽（偵字第七二三五號卷第六、十七、二二至二四
頁）。觀之該字條所載文義，張國霖將上揭文件寄還台北縣永和
市公所時，似已知悉台北縣永和市公所之通知與被告兵役有關。
則其於原審所稱該函件經密封，伊無法知悉內容，故不可能告訴
被告有關公函之內容云云，是否屬實，攸關被告是否有妨害兵役
故意之認定，自有調查究明之必要。原審未予勾稽釐清，遽予採
信證人張國霖顯有疑義之證詞，認被告並無妨害兵役之意圖，自
有證據調查未盡之違法。(二)證據之證明力如何，雖屬事實審法院
自由判斷職權，而其所為判斷，仍應受經驗法則與論理法則之支
配。原判決理由五固以被告於指定報到入營服役日即八十八年一
月四日，以患有腸胃炎等事由申請暫緩徵集，台北縣永和市公所
於同日函復被告，仍請被告依規定準時入營，張國霖代為收受該
復函後，因一時無法聯絡被告，即於翌（八十八年一月五日）將
該函退回，嗣台北縣永和市公所於同年月七日函張國霖應通知被
告於同年月九日中午十二時前入營報到，因張國霖遲至同年月十
三日始收受該函，已逾上揭報到期限等情，說明被告並無妨害兵
役治罪條例之犯行云云。惟稽之卷內資料，被告雖設籍台北縣永
和市○○街八八巷四號，並以張國霖為徵集令之通報人（偵字第
七二三五號卷第四至六頁）。然據被告於第一審供稱「（你於八
十七年十月至八十八年一月間住在何處）林森北路六十七巷六十
五號三樓，及新生北路二段一二九號之一【四樓】，這二個地方
」（訴字第一八０七號卷第二六頁反面）。而被告前於八十二年
間所犯妨害兵役案件審理期間，已實際居住於台北市○○○路○
段一二九號之一【四樓】，有卷附台灣基隆地方法院八十二年度
訴字第二五一號刑事判決、台灣高等法院八十二年度上訴字第六
六０三號刑事判決可憑（偵字第七二三五號卷第七、九頁）；偵
查、第一審及上訴審卷附筆錄亦均載明被告住所係台北市○○○
路○段一二九號之一【四樓】。被告似始終居住台北市○○○路
○段一二九號之一【四樓】。且被告於第一審亦供稱「（張國霖
如何與你聯絡）他有我家電話。也有我的B．B．CALL，也可以聯
絡到我哥哥或家人，請他們轉告。一般都是找得到我」（訴字第
一八０七號卷第二一頁）。張國霖既為被告徵集令之通報人，收
受台北縣永和市公所八十八年一月四日八八北縣永兵字第００二
三０號函件後，隨即於翌日以一時無法聯絡被告為由，將該函寄
還台北縣永和市公所，原因何在？如何證明其確已與被告聯絡而
未果？原審俱未根究明白。又被告於八十八年一月四日向台北縣
永和市公所、台北縣政府提出陳情書載稱「以前因於民國七十年
時，陳情人之父彭建勳不懂兵役法之規定，收到台北市中山區公
所送達之陳情人的徵集令，未將該公文說明理由送回區公所（當
時陳情人因有案被通緝，不敢住在家中，且已偷渡至美國）。十
年後，陳情人回國結案。陳情人含冤被判妨害兵役之罪名，否則
陳情人早就符合行政院內政部法規，足二十八歲即一律當國民兵
，早就除役了」云云（偵字第七二三五號卷第二十頁）。被告戶
籍與實際居住處所不一之原因？何以於已知悉徵集令之情形下，
猶未積極與張國霖聯絡？嗣於張國霖告知已將函件退還台北縣永
和市公所時，何以不主動向承辦人員查詢？俱與被告有無避免常
備兵徵集之意圖有關，均有調查之必要。原審疏未詳察，遽為有
利被告之認定，亦有應於審判期日調查之證據而未予調查之違法
。以上或為上訴意旨所指摘，或屬本院得依職權調查之事項，應
認原判決仍有撤銷發回更審之原因。
據上論結，應依刑事訴訟法第三百九十七條、第四百零一條，判
決如主文。
中    華    民    國  九十五  年    二    月  二十四  日
                      最高法院刑事第十庭
                          審判長法官  洪  清  江
                                法官  石  木  欽
                                法官  李  伯  道
                                法官  林  勤  純
                                法官  陳  晴  教
      本件正本證明與原本無異
                                      書  記  官
中    華    民    國  九十五  年    三    月    六    日
                                                      V


司法院資訊處製作；財團法人民間司法改革基金會備份。
